【裁判字號】    90,勞簡上,1
【裁判日期】    900822
【裁判案由】    給付資遣費
【裁判全文】
臺灣雲林地方法院民事判決  九十年度勞簡上字第一號
    上  訴  人  甲○○
    被上訴  人  丸莊食品工業股份有限公司
    法定代理人  乙○○
    訴訟代理人  丙○○
右當事人間請求給付資遣費事件，上訴人對於中華民國九十年五月七日本院虎尾簡易
庭九十年度虎簡字第一號判決提起上訴，本院判決如左：
    主    文
原判決廢棄。
被上訴人應給付上訴人新台幣捌萬柒仟元，及自民國九十年三月二十三日起至清償日
止，按年息百分之五計算之利息。
第一、二審訴訟費用由被上訴人負擔。
    事    實
甲、上訴人方面：
一、聲明：
  (一)原判決廢棄。
  (二)被上訴人應給付上訴人新台幣（下同）八萬七千元，及自起訴狀繕本送達之翌日
    起至清償日止按年息百分之五計算之利息。
二、陳述：除與原判決記載相同者予以引用外，並補稱：
  (一)上訴人甲○○為被上訴人公司雇用之勞工，民國九十年二月一日，被上訴人公司
    竟編造藉口以上訴人侮辱資方為由，將上訴人解雇，經上訴人以存証信函請被上
    訴人將解雇之理由，以書面通知上訴人，被上訴人則置之不理，上訴人因而提起
    本件訴訟，依勞動基準法第十四條第一項第六款規定，不經預告終止勞動契約，
    以起訴狀繕本之送達為上訴人終止與被上訴人間勞動契約意思表示之到達，並請
    求被上訴人給付資遣費八萬七千元，惟原審卻以勞工請求雇主依勞動基準法而發
    給資遣費者，僅限於雇主依同法第十一條或第十三條但書規定終止勞動契約，始
    足當之，倘勞工依據勞動基準法第十四條第一項所列各款規定之事由，不經預告
    終止勞動契約者，即無同法第十七條之適用，因而駁回上訴人之訴。
  (二)按「雇主違反勞動契約或勞工法令，致有損害勞工權益之虞者」，勞工得不經預
    告終止契約，勞動基準法第十四條第一項第六款定有明文，又依同條第四項規定
    「第十七條規定於本條終止契約準用之。」查本件上訴人係依據上開規定終止勞
    動契約並請求給付資遣費，於法並無不合，原審判決卻認依勞動基準法第十四條
    第一項各款終止勞動契約，不得請求給付資遣費，認事用法顯有不當。
  (三)本件被上訴人以上訴人於開會時敲打主席桌二下（按証人蘇輝榮於民國九十年五
    月七日原審証述僅拍一下），而認上訴人對被上訴人公司經理莊英志有重大侮辱
    ，因而依勞動基準法第十二條第一項第二款規定，不經預告終止勞動契約。惟查
    上訴人之行為並未構成重大侮辱，被上訴人依勞動基準法第十二條第一項第二款
    終止勞動契約，不生終止之效力，其理由如下：
    1.對於被上訴人主張上訴人有向莊英志拍桌子之事，上訴人自始皆否認之，而依
      証人莊英志證述：當時原告「隨手」敲了二下主席桌，他敲後一面走出去一面
      說「開這會沒有用」沒有說其他的話。復依証人蘇輝榮證述：有的，當時經理
      莊英志與員工說明新制給薪，後來五點要下班時，原告上前在主席台拍了一下
      ，說「有誠意要與公司協調，但公司不協調」，經理當時有說明現在是下班時
      間，以後再協調．．．．．．。証人廖振芳證述：．．．．．．原告當時有拍
      他前面桌子說「開什麼會？不開了。」後來走到莊英志說「開這什麼會？不要
      開了。」我沒有注意其他原告有什麼行為。從以上証人證詞就上訴人是否拍桌
      子之事，証人莊英志稱隨手拍了二下主席桌；蘇輝榮則稱拍一下。就上訴人當
      時對莊英志所說的話，莊英志稱上訴人當時說「開這會沒有用」沒有說其他的
      話；蘇輝榮稱上訴人說「有誠意要與公司協調，但公司不協調」；廖振芳則稱
      上訴人當時說「開什麼會？不開了。」，彼此間供述已有不一致，且証人皆為
      被上訴人之員工，其證詞難免有所偏頗，無法遽以採信，除此之外，別無其他
      可資証明上訴人有拍桌子之証據。
    2.退步言之，縱上訴人有向莊英志拍桌子，惟上訴人並未對莊英志有任何惡言辱
      罵或對其身體暴力相向之情形，而其走向主席台隨手拍一下桌子，乃係因長時
      間開會，直至下班時間仍未獲致結論，上訴人才走向主席台表示其意見，並「
      隨手」拍一下桌子，就上訴人而言，其行為乃隨其表示意見而自然發生，屬於
      表達意見之一部分，主觀上並無任何侮辱莊英志之意思，尚難構成侮辱，更遑
      論構成「重大」侮辱。
    3.「為規定勞動條件最低標準，保障勞工權益，加強勞雇關係，促進社會與經濟
      發展，特制定本法；本法未規定者，適用其他法律。」勞動基準法第一條第一
      項定有明文。依此規定，勞動基準法既以保障勞工權益，加強勞雇關係為其立
      法目的，則解釋與適用勞動法規，自不得背離上開基本原則。次按勞動基準法
      第十二條第一項第二款固規定對雇主、雇主家屬、雇主代理人或其他共同工作
      之勞工，實施暴行或有重大侮辱之行為，雇主得不經預告終止契約，惟如前所
      述，保障勞工權益為勞動基準法立法目的之一，而同法第十二條第一項各款雇
      主得不經預告終止契約之事由，涉及勞工重大權益，勞工是否具有該法第十二
      條第一項各款事由，自應從嚴解釋，方符合該法保障勞工權益之旨，復參以同
      條項第二款規定勞工有「重大」侮辱之行為雇主才可終止契約，而非規定僅有
      侮辱行為即可終止契約，顯然立法者亦有限制雇主不得輕易終止勞動契約之意
      。經查本件被上訴人係以上訴人於開會時拍打主席桌而認對被上訴人公司經理
      莊英志有重大侮辱，惟上訴人主觀上並無侮辱莊英志之意思。而被上訴人所指
      上訴人當時行為或許可認為不適當，然仍不能與惡言辱罵或對身體暴力相向等
      情形等同視之，並不符合勞動基準法第十二條第一項第二款「重大侮辱」之要
      件，被上訴人依此規定終止勞動契約，不生終止之效力。
  (四)被上訴人在無法定終止事由之情形下，違法不經預告及不付資遣費而終止勞動契
    約，其行為已構成勞動基準法第十四條第一項第六款「雇主違反勞動契約或勞工
    法令，致有損害勞工權益之虞」之規定，上訴人依此規定不經預告終止契約，並
    依同條第四項請求給付資遣費，於法並無不合。又上訴人於被上訴人終止契約後
    ，認被上訴人終止契約不合法，雙方勞動契約仍有效存在，而依勞動基準法第七
    十四條向雲林縣勞資關係協會聲請協調，經過九十年二月十六日、三月一日二次
    協調均未成立且主管機關亦無法保護上訴人權益，上訴人此時始確定權益受損，
    有雲林縣勞資關係協會勞資爭議協調會議紀錄在卷可參，故勞動基準法第十四條
    第二項規定應於三十日之除斥期間內終止契約，應自九十年三月一日協調不成立
    之翌日起算始合理，蓋上訴人既希望透過協調在協調不成立前，上訴人並無法確
    知權益是否受損，因此，三十日之除斥期間應自九十年三月一日協調不成立之翌
    日起算，而上訴人於起訴狀中表示終止勞動契約，起訴狀繕本於九十年三月二十
    二日送達於被上訴人，仍未逾三十日，自發生終止雙方勞動契約之效力。
  (五)綜上所述，上訴人之行為，主觀上並無侮辱之意思，客觀上亦不符勞動基準法第
    十二條第一項第二款「重大侮辱」之規定，被上訴人依該款規定終止勞動契約，
    漠視勞工權益，已構成同法第十四條第一項第六款「雇主違反勞動契約或勞工法
    令，致有損害勞工權益之虞」，上訴人依該款終止勞動契約，並依同條第四項請
    求給付資遣費，於法有據。
三、證據：援用原審之立證方法。
乙、被上訴人方面：
一、聲明：上訴駁回。
二、陳述：除與原判決記載相同者予以引用外，並補稱：
  (一)被上訴人為配合九十年度實行之雙週八十四小時工時案，經公司內部討論出初步
    之施行方案後，董事長即指示莊英志經理於九十年一月三十一日下午召集全廠員
    工於會議室舉行新工時實施方法與薪資調整之說明會，該會議由莊英志經理主持
    ，會中有員工針對問題要求莊經理予以說明，經其說明後有部分問題無法當場給
    予員工適當答案，但此時上訴人甲○○不滿莊經理之解釋，乃大聲對其咆哮要求
    解答，再經莊經理說明此乃一初步實行方案，待實行後再看狀況予以調整，但上
    訴人仍不滿意，竟起身吆喝同仁說：「如無法當面解釋那乾脆散會算了。」，並
    揮手示意其他員工離開會場，其後並走至主席桌前用力拍桌向莊經理大聲斥責說
    ：「開這會議有什麼用。」隨後即離開會議室，上訴人之上開行為，顯已達侮辱
    莊經理之程度，是被上訴人自得依勞動基準法第十二條第一項第二款規定終止契
    約，又依同法第十八條規定上訴人不得向被上訴人請求加發預告期間工資及資遺
    費。
  (二)被上訴人於九十年二月一日上午即以口頭向上訴人說明其遭解雇之原因，並將工
    資結清予上訴人，是上訴人遲至九十年三月二十二日（起訴狀繕本送達之翌日）
    始終止契約，顯已逾勞動基準法第十四條第二項三十日之除斥期間。
三、證據：援用原審之立證方法。
    理    由
一、本件上訴人起訴主張：其於八十七年九月二日起受雇於被上訴人，月薪為三萬六
    千元，嗣於九十年二月一日，被上訴人以其侮辱資方為由將其解雇，但其並無對
    資方有何侮辱情事，是上訴人自得依勞動基準法第十四條第一項第六款規定，不
    經預告以起訴狀繕本送達為終止兩造間勞動契約意思表示之達到，並請求資遣費
    八萬七千元等語。被上訴人則以：因上訴人於公開場合侮辱公司經理莊英志，是
    被上訴人遂依據勞動基準法第十二條第一項第二款規定，終止兩造間之勞動契約
    關係，而依同法第十八條規定觀之，被上訴人並無給付資遣費之義務等情置辯。
二、上訴人主張其於八十七年九月二日起受雇於被上訴人，月薪為三萬六千元，嗣於
    九十年二月一日竟遭解雇，其後兩造分別於九十年二月十六日及同年三月一日經
    雲林縣勞資關係協會協調不成立，上訴人並於九十年三月十二日提起訴訟而以起
    訴狀繕本送達為終止勞動契約意思表示到達之事實，業據其提出九十年一月份薪
    資明細表、勞工保險被保險人投保資料明細表、雲林縣勞資關係協會九十年二月
    十六日及同年三月一日勞資爭議協調會會議紀錄各一份為證，復為被上訴人所不
    爭執，自堪信為真實。
三、上訴人另主張被上訴人以其侮辱訴外人莊英志經理為由終止契約，顯有違法終止
    勞動契約之情事，致有損害勞工權益之虞，然為被上訴人所否認，並以前揭情詞
    置辯，是本件所應審酌者厥為：(1)被上訴人依勞動基準法第十二條第一項第二款
    規定，終止兩造間之僱傭契約是否適法？(2)上訴人依勞動基準法第十四條第一項
    第六款規定，終止兩造間之僱傭契約是否合法？是否已逾法定三十日之除斥期間
    ？茲分述如下：
  (一)勞工對於雇主、雇主家屬、雇主代理人或其他共同工作之勞工，實施暴行或有重
    大侮辱之行為者，依勞動基準法第十二條第一項第二款規定，雇主固得不經預告
    終止契約，其立法精神即表明雇主終止契約即解雇之基準，達此基準者即可解雇
    ，因此，雇主之解雇，雖為契約自由原則之一種表現，惟因勞工既有工作將行消
    失，當屬憲法工作權保障之核心範圍，在可期待雇主之範圍內，捨棄解雇而採用
    對勞工權益影響較輕之措施，應係符合憲法保障工作權之價值判斷。換言之，解
    雇應為雇主終極、無法避免，不得已之手段，即「解雇之最後手段性」，又勞動
    基準法第十二條第二款所謂之「重大侮辱行為」，其中「重大」二字，固為不確
    定法律概念，然應指因該事由而導致勞動關係進行受到干擾，而有賦予雇主立即
    終結勞動關係權利之必要，並且亦無法期待雇主於解雇後給付資遣費為限。若某
    事由之發生，並不導致勞動關係進行受到干擾或有所障礙，則雇主即無據以解雇
    之正當利益。自解雇之最後手段性言，侮辱之情節，若依社會通念並非重大，而
    參照個案具體狀況，為其他懲戒處分如警告、申誡、記過、扣發獎金等即可達到
    維護工作場所之紀律，防止類似事件再度發生時，即可期待雇主僅為其他較輕微
    之處分，而非可逕行解雇勞工，是茍勞工對於雇主、雇主家屬、雇主代理人或其
    他共同工作之勞工未實施暴行或雖有侮辱但未至重大程度，雇主企業秩序未受嚴
    重侵害時，雇主自不得解雇勞工。
  (二)本件上訴人於九十年一月三十一日由訴外人莊英志主持之會議中，縱如被上訴人
    所言上訴人有向前拍打主席桌並揚言「開這會沒有用」之情事，惟衡諸勞資雙方
    因為工時乙案，經討論後遲至下班時間仍無結果，致勞工情緒激動，是上訴人雖
    有拍桌及揚言「開這會沒有用」等情，然衡情應係不滿協調未果，主觀上應無侮
    辱莊英志之故意，且其揚言開會無用等語，亦不致對莊英志構成重大之侮辱，且
    上訴人隨即離開會場，揆諸前揭說明，應認上訴人之上開行為並未達勞動基準法
    第十二條第一項第二款「實施暴行或有重大侮辱之行為」，是被上訴人依上開規
    定解雇上訴人，尚難認合法。
  (三)按依勞動基準法第七十四條之規定，勞工發現事業單位違反本法及其他勞工法令
    規定時，得向雇主、主管機關或檢查機關申訴。雇主不得因勞工為前項申訴而予
    解雇、調職或其他不利之處分。此乃為期勞資雙方透過協調之方式解決爭端，而
    勞工發現雇主違反勞工法令，致有損害勞工權益之虞時，勞工自得循正常管道請
    求雇主改善，若雇主仍拒絕改善而繼續違背法令，繼續損害勞工權益，勞工自得
    依勞動基準法第十四條第一項第六款規定終止契約，此為勞動基準法設置之本意
    ，而勞動基準法第十四條第二項固規定三十日之除斥期間，以維持勞動關係之安
    定，但所謂知悉應係指知悉權利成立之時起算，並非自發現時起算，否則前開先
    行調解協調申訴之法令則形同虛設，蓋若知悉雇主有違反法令之時，勞工即須於
    知悉起三十日內解除契約，否則即生失權效果，則申訴之途將無適用之際，故所
    謂勞工知悉雇主有違反法令之時，於透過直接向雇主或向主管機關申訴時，除斥
    期間尚未開始，若雇主不為改善，則確定勞工有解除契約之權利，除斥期間方開
    始進行，此方符合立法之意。是本件被上訴人固於九十年二月一日將解雇之事由
    告知上訴人，惟嗣後兩造既分別於九十年二月十六日及同年三月一日經雲林縣勞
    資關係協會協調，仍協調不成立，揆諸前開說明，應認上訴人於九十年三月一日
    始明確知悉被上訴人有違反勞工法令之情事，則上訴人知悉之除斥期間應自該日
    起算，從而上訴人以起訴狀繕本之送達為終止勞動契約意思表示之到達，而該起
    訴狀繕本於九十年三月二十二日送達，是上訴人終止勞動契約自無違反法定除斥
    期間之規定。
四、按勞工依勞動基準法第十四條終止勞動契約時，依同法該條第四項準用第十七條
    之規定，得請求雇主給付資遣費，是本件上訴人既係依勞動基準法第十四條第一
    項第六款於九十年三月二十二日終止與被告之勞動契約，其請求被告給付資遣費
    即無不合。次按依同法第十七條規定，雇主依第十六條終止勞動契約者，應依下
    列規定發給資遣費：(1)在同一雇主之事業單位繼續工作，每滿一年發給相當於一
    個月平均工資之資遣費。(2)依前款計算之剩餘月數，或工作未滿一年者，以比例
    計給之。未滿一個月者以一個月計。準此，原告自八十七年九月二月起至九十年
    一月三十一日止共二十九個月，均受雇於被上訴人，依上開計算標準，被上訴人
    應給付上訴人資遣費之金額為八萬七千元【計算式：（36,000×2）+（36,000×
    5÷12）=87,000】。
五、綜上所述，上訴人起訴請求被上訴人給付八萬七千元及法定遲延利息，洵屬有據
    ，應予准許。原審為被上訴人勝訴之判決，即有違誤。上訴意旨指摘原判決不當
    ，求予廢棄改判，為有理由，爰予廢棄改判並諭知如主文所示。
五、本件判決基礎已臻明確，兩造其餘之攻擊防禦方法及訴訟資料經本院斟酌後，核
    與判決不生影響，無一一論述之必要，併予敘明。
據上論結，本件上訴為有理由，依民事訴訟法第四百三十六條之一第三項、第四百五
十條、第七十八條，判決如主文。
中      華      民      國    九十    年      八    月      二十二      日
                              臺灣雲林地方法院民事第一庭
~B審判長法官 蕭守田
~B法      官 鍾貴堯
~B法      官 許佩如
右為正本係照原本作成。
本件不得上訴。
中      華      民      國    九十    年      八      月    二十二      日
~B法院書記官 蘇靜怡


司法院資訊處製作；財團法人民間司法改革基金會備份。
